臺灣彰化地方法院民事裁定
110年度監宣字第219號
聲  請  人  林家銘  

相  對  人  林財發  


關  係  人  林雪玉  

            張素純  


上列聲請人聲請監護宣告事件，本院裁定如下：
    主  文
宣告林財發（男、民國00年0月0日生、身分證統一編號：Z00000
0000號）為受輔助宣告之人。
選定林家銘（男、民國00年0月00日生、身分證統一編號：Z0000
00000號）為受輔助宣告之人之輔助人。
程序費用由受輔助宣告之人負擔。
    理  由
一、聲請意旨略以：聲請人林家銘為相對人林財發之子，相對人
    於民國110年2月19日診斷其有輕型認知障礙、失智症，伴有
    行為障礙，致其有不能為意思表示或受意思表示之狀況。又
    因發現相對人名下之溪湖鎮農會活期帳戶、溪湖郵局帳戶及
    彰化銀行溪湖分行帳戶，於109年5月至12月間有多筆提款紀
    錄，就此相對人迄今均無法交代金錢去處，且經鄰居親友證
    實，相對人戶籍地住所常有中年女子出入、陪同相對人旅行
    或推銷健康食品等情事。再因相對人堅持親自管理身分證、
    存摺、印鑑章或健保卡等物，為維護相對人之財物安全，爰
    此依民法第14條、第1110條、第1111條及家事事件法第164
    條，聲請對相對人為監護之宣告，並請求選定聲請人為監護
    人，同時指定相對人之媳即關係人張素純為會同開具財產清
    冊之人。如相對人未達監護宣告程度，則請為輔助宣告，並
    以聲請人為輔助人等語。
二、按對於因精神障礙或其他心智缺陷，致其為意思表示或受意
    思表示，或辨識其意思表示效果之能力，顯有不足者，法院
    得因本人、配偶、四親等內之親屬、最近1年有同居事實之
    其他親屬、檢察官、主管機關或社會福利機構之聲請，為輔
    助之宣告，民法第15條之1第1項定有明文。次按受輔助宣告
    之人，應置輔助人；法院為輔助之宣告時，應依職權就配偶
    、四親等內之親屬、最近1年有同居事實之其他親屬、主管
    機關、社會福利機構或其他適當之人選定一人或數人為輔助
    人；法院為前項選定前，得命主管機關或社會福利機構進行
    訪視，提出調查報告及建議。輔助之聲請人或利害關係人亦
    得提出相關資料或證據，供法院斟酌；法院選定輔助人時，
    應依受輔助宣告之人之最佳利益，優先考量受輔助宣告之人
    之意見，審酌一切情狀，並注意下列事項：1.受輔助宣告之
    人之身心狀態與生活及財產狀況。2.受輔助宣告之人與其配
    偶、子女或其他共同生活之人間之情感狀況。3.輔助人之職
    業、經歷、意見及其與受輔助宣告之人之利害關係。4.法人
    為輔助人時，其事業之種類與內容，法人及其代表人與受輔
    助宣告之人之利害關係。民法第1113條之1第1項、同條第2
    項準用第1111條、第1111條之1分別定有明文。
三、查聲請人主張之事實，業據其提出戶籍謄本、衛生福利部彰
    化醫院（下稱彰化醫院）診斷證明書、相對人身心障礙證明
    、全國財產稅總歸戶財產查詢清單，以及相對人之溪湖鎮農
    會、溪湖郵局與彰化銀行溪湖分行存摺影本等件為證。又經
    本院在鑑定人彰化醫院蕭銘鴻醫師前訊問相對人，相對人於
    本院點呼時有反應，對於訊問其年籍及身分證號碼，雖無法
    正確回答，亦不知當日鑑定之意義，然於訊問其戶籍地址、
    子女狀況、配偶為何人及簡易之算數，均能正確回應，並可
    表明自身之身體狀況，有本院訊問筆錄在卷可按。再經本院
    囑託該院為鑑定，鑑定結果認：「醫學上的診斷：診斷名：
    失智症。障礙程度：輕度」、「日常生活狀況：個案平時在
    家與案子及案媳婦同住，主要由外籍看護工照護。記得以前
    的事，但忘了最近的事；談話時有時會答非所問。近期少外
    出，多在家和家人一起看電視，主要是看歌仔戲，但個案忘
    了最近所看的內容。在家人準備食物後，可自行用筷子進食
    ，會表示想如廁，但常常來不及上廁所；其它基本生活如穿
    衣、洗澡等，皆需他人協助。較難學習新的事物，反應也較
    慢。知道金錢的面額，也知道可購物，可自行表達購物需求
    ，因行動不便而請他人代買，缺乏安全感所以口袋內會放不
    少現金；存摺、證件等由家屬代為管理，避免個案再度被騙
    錢。」、「精神狀態：1.意識/溝通性：可回答相關問題；
    但在較長時間的會談可發現個案會答非所問，且注意力不佳
    ；2.記憶力：立即、短期記憶皆不佳；3.定向力：尚可；4.
    計算能力：可算出100-7等基本的算數；5.理解‧判斷力：有
    基本判斷力，但多在於表淺的判斷；抽象思考能力不佳，以
    表面的意思回答，分析類似性有部分困難；6.現在性格特徵
    ：活力較低；7.其他（氣氛‧感情狀態‧幻覺‧妄想‧異常行動
    等）：無明顯精神病及情緒障礙；8.智能檢查‧心理學檢查
    ：依衛生福利部彰化醫院110年02月25日所施作的心測報告
    ：CASI=63/100（切截分數為81/82），MMSE=20/30，認知功
    能均落於缺損範圍。CDR=1，達輕度失智。」、「有關判斷
    能力判定之意見：不宜單獨管理處分自己財產」、「回復可
    能性說明：回復可能性低。」、「鑑定判定：1.基於受鑑定
    人有失智症其程度達輕度，目前不宜單獨管理處分自己財產
    ，回復之可能性低。2.失智症之程度，可為輔助宣告，重大
    決定仍應先和家人討論後再決定。能意思表示或受意思表示
    、能辨識其意思表示之效果、但對於較複雜的問題仍有困難
    」等語，有彰化醫院110年9月27日彰醫精字第1100500356號
    公函所附成年監護鑑定書在卷可稽，堪認相對人因失智症，
    致為意思表示或受意思表示，或辨識其意思表示之效果之能
    力，顯然不足。從而，本件聲請為有理由，應予准許，爰宣
    告相對人為受輔助宣告之人。
四、本件相對人業經輔助宣告，揆諸前揭規定，自應為其選定輔
    助人。又依聲請人所提出之親屬系統表、戶籍謄本及關係人
    林雪玉之同意書所載，可知相對人配偶已歿，其子女除聲請
    人外，尚有長女即關係人林雪玉；而關係人林雪玉以書面同
    意由聲請人任相對人之監護人、關係人張素純任會同開具財
    產清冊之人，足認關係人林雪玉對聲請人夫婦具有相當之信
    任。本院審酌聲請人為相對人之子，與相對人關係密切，又
    有擔任輔助人意願，且獲手足之信任，認由其擔任相對人之
    輔助人，應符合相對人之最佳利益，爰依前揭規定選定聲請
    人為相對人之輔助人。
五、另關係人張素純雖同意擔任會同開具財產清冊之人，然由民
    法第15條之2之規定可知，受輔助宣告之人並未喪失行為能
    力，且依法並未完全剝奪其財產處分權。再參酌同法第1113
    條之1規定，並無準用同法第1094條、第1099條及第1099條
    之1、第1103條第1項之規定，亦即受輔助宣告人之財產，不
    由輔助人管理，輔助人對於受輔助宣告人之財產，並無規定
    須與經法院或主管機關所指定之人會同開具財產清冊。本件
    相對人之精神或心智狀況既尚未達應受監護宣告之程度，而
    由本院對相對人為輔助之宣告，業如前述，揆諸上開說明，
    本件尚毋庸指定會同開具財產清冊之人，附此敘明。
六、爰依家事事件法第177條第2項、第164條第2項，裁定如主文
    。
中　　華　　民　　國　　110 　年　　10　　月　　18　　日
                  家事法庭    法  官  梁晉嘉
以上正本係照原本作成。
如對本裁定抗告，須於裁定送達後10日內向本院提出抗告狀，並
繳納抗告費新臺幣1千元。 
中　　華　　民　　國　　110 　年　　10　　月　　18　　日
                              書記官  許喻涵